【裁判字號】    89,易,1659
【裁判日期】    900215
【裁判案由】    違反水污染防治法
【裁判全文】
臺灣彰化地方法院刑事判決                        八十九年度易字第一六五九號
    公  訴  人  臺灣彰化地方法院檢察署檢察官
    被      告  乙○○
    選任辯護人  趙惠如律師
右列被告因違反水污染防治法案件，經檢察官提起公訴（八十九年度偵字第七五四八
號），本院判決如左：
    主      文
乙○○無罪。
    理      由
一、公訴意旨略以：被告乙○○係設於彰化縣和美鎮○○路○段六三六巷五０一號「
    英輝企業社」之負責人，其所營上開電鍍事業並無排放許可證，且所排放廢水所
    含之有害健康物質總鉻及鎳之檢測值均超過放流水標準，而竟仍予排放。嗣於民
    國八十九年八月四日十四時三十五分許，經行政院環境保護署督察人員會同警方
    至上址當場採集排放廢水送驗而查獲，因認被告涉有水污染防治法第三十四條第
    一項之罪嫌等語。
二、按犯罪事實應依證據認定之，無證據不得推定其犯罪事實，刑事訴訟法第一百五
    十四條定有明文。而水污染防治法第三十四條第一項之規定，係以事業並無排放
    許可證而擅自排放廢水，且其所含有害健康物質超過放流水標準，故對該事業負
    責人處以刑事處罰，是依該條規範意旨觀之，乃在要求事業負責人必須先依同法
    第十四條第一項規定，向地方主管機關申請核發排放許可證，且於同法第三章防
    治措施章節以下，並有科予事業檢具水污染防治措施計劃、人員設置、通知主管
    機關等作為或不作為之義務，凡此皆有賴實際從事業務之負責人注意遵循並妥適
    處理。從而該條項所稱之負責人，應指實際從事業務經營之負責人而言，至於並
    未參予策劃經營之單純名義負責人，既無調度、監督、指揮下屬之權，縱予處罰
    亦無從收改正之效，當非該條所欲加以規範之對象，如此解釋，方與該法防治水
    源污染、確保水資源清潔之立法目的始稱相符。
三、公訴人認被告涉有前揭罪嫌，無非係以卷附行政院環境保護署督察工作紀錄及水
    質樣品檢測報告可稽，為其主要論據。訊據被告則堅決否認有何公訴人所指之犯
    行，辯稱：伊僅為「英輝企業社」之名義負責人，該事業實際負責人為其女婿甲
    ○○等語。經查：「英輝企業社」之實際負責人為甲○○，被告乙○○僅係提供
    其名義作為事業登記負責人，並未實際參與事業經營等情，業據證人甲○○到庭
    陳述明確；而該事業員工朱炳堂前因違反空氣污染防制法案件為警訊問時亦稱：
    甲○○為現場負責人，廠內事務均由甲○○負責處理，該廠雖登記於乙○○之名
    下，但乙○○很少到工廠來，工廠係由甲○○負責等語，亦經本院調取台灣彰化
    地方法院檢察署八十九年度偵字第六三三六號偵查卷宗核閱屬實；參以檢察官就
    該案所作成之簡易判決處刑書之犯罪事實欄記載，亦稱被告僅為登記負責人，而
    由甲○○擔任實際負責人等語，均足徵明被告並未實際從事「英輝企業社」之業
    務經營，僅為單純之名義上負責人。是被告前揭所辯，要非無由，尚可採信，此
    外，復查無其他積極證據足認被告確有公訴人所指之構成要件身分。其既非享有
    實際調度指揮權限之人，即與水污染防治法第三十四條第一項之負責人身分不相
    合致，揆諸前揭說明，應諭知無罪之判決。
四、另被告前因違反空氣污染防制法案件經本院判決確定（八十九年度彰簡字第七四
    六號），係以其不遵行主管機關依該法所為之停工命令，而擅自復工生產，為該
    案認定之犯罪事實，此與本案業經起訴之排放廢水行為間，不惟態樣顯屬有異，
    且就自然事實及法律事實之層面觀察，二者亦無單一行為之情形可言。是被告辯
    稱二罪間有想像競合之裁判上一罪關係，應諭知免訴判決云云，於法尚嫌無據，
    難認可採，併予指明。
據上論斷，應依刑事訴訟法第三百零一條第一項，判決如主文。
本案經檢察官朱婉綺到庭執行職務。
中        華        民        國      九十    年    二    月    十五    日
                                臺灣彰化地方法院刑事第三庭
                                    法      官  高  文  崇
右正本證明與原本無異。
如不服本判決，應於判決送達後十日內向本院提出上訴狀( 須附繕本 )。
                                    法院書記官  楊  筱  惠
中        華        民        國      九十    年    二    月    十九    日


司法院資訊處製作；財團法人民間司法改革基金會備份。
